臺灣高等法院臺南分院刑事裁定
111年度毒抗字第738號
抗  告  人  
即  被  告  許民意




上列抗告人即被告因強制戒治案件，不服臺灣雲林地方法院111
年度毒聲字第255號中華民國111年9月1日裁定（聲請案號：臺灣
雲林地方檢察署111年度聲戒字第42號、110年度毒偵字第1250號
），提起抗告，本院裁定如下：
    主  文
抗告駁回。
    理  由
一、原裁定意旨略以：抗告人即被告許民意（下稱被告）因施用
    第二級毒品案件，經檢察官聲請觀察、勒戒，原審法院於民
    國111年5月26日以111年度毒聲字第148號裁定令入勒戒處所
　　施以觀察、勒戒等情，有臺灣高等法院被告前案紀錄表、上
    開刑事裁定書各1份在卷可考。又被告於法務部矯正署雲林
    看守所附設勒戒處所施以觀察、勒戒期間，經評定前科紀錄
    與行為表現28分（包括毒品犯罪相關司法紀錄5筆評估為10
    分、首次毒品犯罪年齡為20歲以下評估為10分、其他犯罪相
    關紀錄3筆評估為6分、持續於所內抽菸為2分）、臨床評估
    為35分（包括多重毒品濫用10分、合法物質濫用2分、使用
    年數超過1年10分、有精神疾病共病10分、臨床綜合評估為
    輕度3分）、社會穩定度5分（包括家人藥物濫用5分），小
    計靜態因子53分、動態因子15分，總分68分，綜合判斷認定
    被告有繼續施用毒品傾向乙情，有法務部矯正署雲林看守所
    111年8月24日雲所衛字第11140003280號函暨所附之有無繼
    續施用毒品傾向證明書、有無繼續施用毒品傾向評估標準紀
    錄表各1份附卷可憑。上開評估標準紀錄表係由專業之勒戒
    所人員、醫師於被告觀察、勒戒期間，就被告前科與行為表
    現、臨床評估及社會穩定度等各種項目，參酌各項相關之紀
    錄、資料，本其職業之專業知識及經驗所為綜合各項因素之
    判斷，其結果由形式上觀察並無擅斷或濫權等明顯不當之情
    事，堪認被告確有繼續施用毒品傾向。從而，本件聲請人即
    臺灣雲林地方檢察署檢察官聲請將被告令入戒治處所施以強
    制戒治，即屬有據，應予准許。爰依毒品危害防制條例第20
    條第3項、第2項後段，裁定被告令入戒治處所強制戒治，其
    期間為6個月以上，至無繼續強制戒治之必要為止，但最長
    不得逾1年等語。
二、抗告意旨略以：原裁定認被告有繼續施用毒品之傾向，其中
    前科紀錄，佔總評估分數之九成，以此標準認定，何有專業
    判斷可言，又據一事不二罰之法定界限原則，實有違憲法保
    障之人身自由限制，亦不符罪刑相當原則、比例原則。再者
    ，被告於受觀察勒戒前，已服刑有期徒刑2年2月，未執畢之
    殘刑尚有4年2月待執行，其監禁之日時均較戒治之期為長，
    何來認定被告有繼續施用毒品之傾向，實有違誤，爰依法提
    起抗告等語。
三、按毒品危害防制條例於109年1月15日由總統公布，並於公布
    後6個月即109年7月15日施行，且同條例第35條之1第1款並
    規定，施行前犯第10條之罪之案件，於修正施行後「偵查中
    之案件，由檢察官依修正後規定處理。」又觀察、勒戒後，
    檢察官或少年法院（地方法院少年法庭）依據勒戒處所之陳
    報，認受觀察、勒戒人有繼續施用毒品傾向者，檢察官應聲
    請法院裁定或由少年法院（地方法院少年法庭）裁定令入戒
    治處所強制戒治，其期間為6個月以上，至無繼續強制戒治
    之必要為止，但最長不得逾1年。依前項規定為觀察、勒戒
    或強制戒治執行完畢釋放後，3年後再犯第10條之罪者，適
    用前2項之規定，毒品危害防制條例第20條第2項、第3項定
    有明文。次按有無繼續施用毒品傾向之評估標準，並非完全
    以受勒戒人勒戒後之結果為準，勒戒前之各種情況，仍應作
    為評估之依據。依勒戒處所評分說明手冊規定，係以前科紀
    錄與行為表現、臨床評估、社會穩定度，三項合併計算分數
    ，每一大項皆有靜態因子與動態因子。而關於有無繼續施用
    毒品傾向之評估標準，法務部因應毒品危害防制條例之修正
    及109年11月18日最高法院刑事大法庭109年度台上大字第38
    26號裁定意旨，業於110年3月26日以法矯字第11006001760
    號函修正頒布「有無繼續施用毒品傾向評估標準紀錄表」、
    「有無繼續施用毒品傾向評估標準評分說明手冊」，上開評
    分說明手冊載明判定之原則：「受觀察勒戒人入所後，經過
    2週時間的觀察、勒戒，由處所及醫療人員依據其各項紀錄
    、資料及觀察勒戒期間之行為表現，加以評分。在勒戒人入
    所4至6週後，可再做一次評估以做必要之評分修正。每一大
    項皆有靜態因子與動態因子。先以靜態因子分數評分，靜態
    因子分數總分在60分（含）以上為『有繼續施用毒品傾向』；
    60分以下，與動態因子分數相加，如果總分在60分（含）以
    上，為『有繼續施用毒品傾向』」，又評估標準紀錄表及說明
    手冊中「前科紀錄與行為表現」之第1題及第3題之計分方式
    修正如下(餘無修正)：㈠第1項「毒品犯罪相關司法紀錄」：
    計分方式修正為每筆(次)5分，總分上限為10分；㈡第3項「
    其他犯罪相關紀錄」：計分方式修正為每筆(次)2分，總分
    上限為10分。是被告有無「繼續施用毒品傾向」，係依具體
    個案之臨床實務及相關事證等情綜合判定，有其相當之專業
    依據及標準，且涉及專門醫學，又衡酌強制戒治之目的，係
    為協助施用毒品者戒斷毒品之心癮及身癮所為之一種保安處
    分類型，而該評估標準係將與判斷有無繼續施用傾向之相關
    因素加以列舉及量化，適用於每一位受觀察、勒戒處分之人
    ，具一致性、普遍性、客觀性，以利執法者判定受勒戒人有
    無繼續施用毒品傾向，倘其評估由形式上觀察，無擅斷或濫
    權等明顯不當情事，法院應予尊重。
四、經查：
（一）被告於執行觀察、勒戒期間，經法務部矯正署雲林看守所
      附設勒戒處所評定結果，認為被告依法務部於110年3月26
      日修正之有無繼續施用毒品傾向評估標準紀錄表，其評分
      結果為：1.前科紀錄與行為表現部分合計為28分：(1)靜
      態因子分數：①毒品犯罪相關司法紀錄為「有，5筆」（每
      筆5分，上限10分），計10分；②首次毒品犯罪年齡為「20
      歲以下（10分）」，計10分；③其他犯罪相關紀錄為「有
      ，3筆」（每筆2分），計6分；④入所時尿液毒品檢驗為「
      無藥物反應」，計0分，以上合計為26分。(2)動態因子分
      數：所內行為表現「持續於所內抽菸」，計2分。2.臨床
      評估部分合計為35分：(1)靜態因子分數：物質使用行為
      中①多重毒品濫用為「有，種類：海洛因、安非他命」，
      計10分；②合法物質濫用為「有，種類：菸（每種2分）」
      ，計2分；③使用方式為「無注射使用（0分）」，計0分；
      ④使用年數為「超過1年（10分）」，計10分，以上合計為
      22分。(2)動態因子分數：①精神疾病共病（含反社會人格
      ）為「有（10分）」，計10分；②臨床綜合評估（含病識
      感、動機、態度、就醫意願）為「輕度」，計3分，以上
      合計為13分。3.社會穩定度部分合計為5分：(1)靜態因子
      分數：①工作為「全職工作」，計0分；②家庭中家人藥物
      濫用為「有（5分）」，計5分。(2)動態因子分數：家庭
      中①入所後家人是否訪視為「有（0分）」，計0分；②出所
      後是否與家人同住為「是（0分）」，計0分。以上合計總
      分為68分（靜態因子53分，動態因子15分），經評定認被
      告為「有繼續施用毒品傾向」之情事，有法務部矯正署雲
      林看守所附設勒戒處所111年8月19日有無繼續施用毒品傾
      向證明書、評估標準紀錄表附卷可考（見110年度毒偵字
      第1250號卷第27頁）。而前述綜合判斷之結果，係該勒戒
      處所相關專業知識經驗人士於被告觀察、勒戒期間，依其
      本職學識就被告之前科紀錄與行為表現、臨床評估及社會
      穩定度等因素所為之綜合判斷，具有科學驗證所得之結論
      ，且由形式上觀察，並無擅斷或濫權等明顯不當之情事，
      自得資為判斷被告有無繼續施用毒品傾向之證明。又毒品
      危害防制條例所規定之觀察、勒戒或強制戒治處分，其立
      法意旨在幫助施用毒品者戒除毒癮，該處分之性質非為懲
      戒行為人，而係為消滅受處分人再次施用毒品之危險性，
      目的係在戒除行為人施用毒品身癮及心癮之措施，且強制
      戒治係導入療程之觀念，針對行為人將來之危險所為預防
      、矯治措施之保安處分，以達教化與治療之目的，可謂刑
      罰之補充制度，從而毒品危害防制條例本身所規定之強制
      戒治等保安處分，雖兼具自由刑之性質，卻有刑罰不可替
      代之教化治療作用；是該條例第20條第2項，係屬強制規
      定，只需觀察、勒戒後，經評定受觀察、勒戒人有繼續施
      用毒品傾向者，檢察官即應聲請法院裁定令入戒治處所施
      以強制戒治。本件被告既有施用第二級毒品之事實，並由
      原審法院裁定送勒戒處所執行觀察、勒戒後，經法務部矯
      正署雲林看守所附設勒戒處所依個案之臨床實務及具體事
      證，專業評估判定被告為「有繼續施用毒品傾向」，尚未
      戒除毒癮，則為降低其再次施用毒品之危險性，自有依法
      施以強制戒治之必要。從而，原裁定據此裁定被告令入戒
      治處所施以強制戒治，其期間為6個月以上，至無繼續強
      制戒治之必要為止，但最長不得逾1年，經核於法並無不
      合。
（二）抗告意旨雖以前詞置辯。惟查：
　　⑴法務部矯正署雲林看守所附設勒戒處所人員評估被告是否
      有繼續施用毒品傾向，係以「毒品犯罪相關司法紀錄」、
      「首次毒品犯罪年齡」、「其他犯罪相關紀錄」、「入所
      時尿液毒品檢驗」、「所內行為表現」、「物質使用行為
      」、「多重毒品濫用」、「合法物質濫用」、「使用方式
      」、「使用年數」、「精神疾病共病（反社會人格）」、
      「臨床綜合評估（含病識感、動機、態度、就醫意願）」
      、「工作」、「家庭」等靜態因子、動態因子綜合評估，
      業經本院說明如前，且前述法務部矯正署雲林看守所附設
      勒戒處所有無繼續施用毒品傾向證明書及評估標準紀錄表
      所載之綜合判斷結果，係該所相關專業知識經驗人士於被
      告入所執行觀察、勒戒期間，依其本職學識就被告之前科
      紀錄及行為表現、臨床評估及社會穩定度等因素所為之綜
      合判斷，具有科學驗證所得之結論，且勒戒處所之組織、
      人員之資格及執行觀察、勒戒相關程序，暨判斷施用毒品
      者，有無繼續施用毒品傾向，均有相關法令嚴格規範，非
      可恣意而為，由形式上觀察，亦無擅斷或濫權等明顯不當
      之情事，自得資為判斷被告有無繼續施用毒品傾向之證明
      ，被告未具體指出或釋明上開評估標準紀錄表所載綜合判
      斷結果有何瑕疵或不當之處，空言指摘上開評估標準紀錄
      表評估項目不當云云，要非有據。
　　⑵況於司法實務或醫學臨床上，具有毒品前科紀錄者，或因
      長期有機會接觸毒品，或因欲藉由毒品作用暫時隔絕現實
      環境，其反覆性、繼續性地再犯施用毒品犯行之機率，確
      實較沒有毒品前科者高，因此上開評估標準方會將勒戒人
      之前科紀錄列入重要之評分項目。又於評分說明手冊明訂
      ：所謂毒品犯罪相關司法紀錄，不論其為吸食施打、運輸
      、販賣、持有毒品或其他罪名，凡觸犯毒品危害防制條例
      、原肅清煙毒條例、原麻醉藥品管理條例或管制藥品管理
      條例相關刑罰規定者均屬之，觀察勒戒、強制戒治及緩起
      訴後不起訴的紀錄也列入毒品相關犯罪紀錄項目範圍（評
      分說明手冊參照），可見上開評估標準將受勒戒人的前科
      紀錄做為重要評估依據，尚難謂該認定標準有何違誤之處
      。
　　⑶又被告另案徒刑之執行，至多僅可認其於服刑期間無機會
      施用毒品，尚無從據以推論被告有無繼續施用毒品之傾向
      ，而毒品危害防制條例所規定之觀察、勒戒或強制戒治處
      分，其立法意旨在幫助施用毒品者戒除毒癮，該處分之性
      質非為懲戒行為人，而係為減消行為人再次施用毒品之危
      險性，目的係在戒除行為人施用毒品身癮及心癮之措施，
      故觀察、勒戒之執行，其重點在「評估」應否受強制戒治
      以治癒毒癮之可能性，並依其結果有不起訴處分之處遇。
      本件被告於執行觀察、勒戒期間，既經專業評估有繼續施
      用毒品傾向，依前開說明，依法有再施以強制戒治之必要
      ，此與被告另案在監執行期間之長短無涉，且其方式亦與
      執行觀察勒戒或強制戒治等戒除毒癮處置措施，係屬結合
      醫師及心理諮商等不同領域專業人員參與之保安處分措施
      處置不同，自無法以該等刑罰之執行補充或替代上開之醫
      療處置，而以後續仍有刑罰待執行，即憑以認定已無繼續
      施用毒品之傾向。
五、綜上所述，原審依檢察官聲請，依毒品危害防制條例第20條
    第3項、第2項後段之規定，裁定被告令入戒治處所施以強制
    戒治，其期間為6個月以上，至無繼續強制戒治之必要為止
    ，但最長不得逾1年，於法並無不合。抗告意旨徒以前詞指
    摘原裁定不當，請求撤銷原裁定，為無理由，應予駁回。
據上論斷，應依刑事訴訟法第412條，裁定如主文。　
中　　華　　民　　國　　111 　年　　9 　　月　　28　　日
                  刑事第三庭    審判長法  官　郭玫利
                                      法  官　曾子珍
                                      法  官  王美玲
以上正本證明與原本無異。
不得再抗告。
　　　　　　　　　　　　　　　　　　　書記官  蘇文儀
中　　華　　民　　國　　111 　年　　9 　　月　　28　　日